臺灣臺北地方法院民事判決　　　　　　　99年度訴字第5107號
原　　　告　李張桂香
　　　　　　李哲朗
　　　　　　盧李淑媛
　　　　　　李婉貞
原　　　告　李哲清
訴訟代理人　洪馨萍
原　　　告　李淑慧
　　　　　　李淑華
上7 人共同
訴訟代理人　楊思勤律師
被　　　告　國家通訊傳播委員會
法定代理人　蘇　蘅
被　　　告　中華郵政股份有限公司
法定代理人　游芳來
共　　　同
訴訟代理人　張玉希律師
上列當事人間請求不當得利事件，本院於民國100 年3 月24日言
詞辯論終結，判決如下：
    主  文
原告之訴及假執行之聲請均駁回。
訴訟費用由原告負擔。
    事實及理由
一原告起訴主張：
  原告前與被告國家通訊傳播委員會（前為交通部電信總局，依
  民國94年11月9 日公布施行之國家通訊傳播委員會組織法第2
  條規定，該局之業務均由國家通訊傳播委員會承受）、中華郵
  政股份有限公司（下稱中華郵政公司）拆屋還地事件，經臺灣
  基隆地方法院82年度重訴字第13號、臺灣高等法院91年度重上
  字第456 號、最高法院96年度臺上字第1681號等判決（下合稱
  系爭確定判決），判命：(1)原告應自基隆市○○區○○段1 小
  段24地號土地內，如附圖編號A 所示面積388 平方公尺之基隆
  市○○路287 、289 、291 號地上建物遷出，將基地返還被告
  ，並給付被告新臺幣（下同）981 萬5048元及自91年4 月24日
  起至清償日止按年息5%計算之利息，並自91年4 月1 日起至返
  還土地日止，按月給付被告72,957元。(2)原告應將坐落基隆市
  ○○區○○段1 小段24地號土地內，如附圖編號H 所示面積57
  平方公尺、所示面積10平方公尺之地上建物（門牌號碼基隆市
  ○○路285 巷5 號）、附圖編號J 所示面積102 平方公尺、編
  號S 所示面積19平方公尺之地上建物（即門牌號碼基隆市○○
  路285 巷8 號）、附圖編號K 所示面積54平方公尺、編號L 所
  示面積12平方公尺之地上建物（即基隆市○○路285 巷未編門
  碑號碼之建物）拆除、自附圖編號Q 所示面積63平方公尺之地
  上建物（即基隆市○○路倒塌宿舍）遷出，將基地返還被告，
  並給付990 萬7837元及自91年4 月24日起至清償日止按年息5%
  計算之利息，並自91年4 月1 日起至返還土地日止，按月給付
  被告56,034元。嗣被告以系爭確定判決為執行名義，向臺灣基
  隆地方法院民事執行處聲請對原告為強制執行（99年度司執清
  字第15613 號，下稱系爭強制執行事件）。其中關於原告應給
  付被告之金錢債權部分，即(1)981 萬5048元及自91年4 月24日
  起至清償日止按年息5%計算之利息，並自91年4 月1 日起至返
  還土地日止，按月給付被告72,957元，與(2)990 萬7837元及自
  91年4 月24日起至清償日止按年息5%計算之利息，並自91年4
  月1 日起至返還土地日止，按月給付被告56,034元部分，依被
  告於系爭執行事件提出之應付金額計算表（下稱系爭計算表）
  所示，原告至99年9 月30日止應給付之金額為2894萬9444元、
  利息784 萬592 元、執行費64萬4671元，合計3743萬4707元，
  業經原告於99年9 月30日如數清償。
  惟上述原告應給付被告之981 萬5048元及自91年4 月24日起至
  清償日止按年息5%計付利息部分之債務，經原告李哲清簽發面
  額1284萬9518元，發票日97年6 月25日，支票號碼CL0000000
  ，受款人為交通部電信總局，付款人為彰化商業銀行東基隆分
  行之支票1 紙（利息計算至97年6 月25日共8 年又160 日，即
  303 萬4470元），並於97年6 月25日寄予被告國家通訊傳播委
  員會，而遭退回，復於變更受款人為被告中華郵政公司後，於
  97年7 月11日寄予被告中華郵政公司，亦遭退回。查系爭確定
  判決判命給付之法律關係雖屬相同，但債務各自獨立，包括已
  到期之不當得利及利息，與陸續到期之不當得利，已成為4 宗
  給付，原告自得依民法第321 條規定指定抵充之債務，被告退
  還系爭支票而拒絕受領，依民法第234 條、第238 條規定，應
  自原告提出系爭支票為給付時，負遲延責任，且在被告遲延中
  ，原告無須支付利息，是原告自97年6 月28日（被告國家通訊
  傳播委員會拒絕受領之日）起即不負給付遲延之責任甚明。從
  而，被告受領系爭計算表中關於981 萬5048元部分自97年7 月
  12日起（依被告中華郵政公司拒絕受領之日計算）至99年9 月
  30日止共2 年2 月又20日期間之遲延利息109 萬579 元（下稱
  系爭利息），即屬無法律上原因，致原告受有溢付利息之損害
  ，原告復於清償時聲明如前項金額計算有誤，仍保留求償權。
  爰依民法第179 條之規定，請求被告返還上述不當得利。並聲
  明：
  (1)被告應給付原告109 萬579 元，及自99年9 月30日起至清償
    日止，按年息5%計算之利息。
  (2)願供擔保聲請宣告假執行。
二被告則以：
  被告係依系爭確定判決向法院聲請強制執行，並依系爭強制執
  行事件取得981 萬5048元及自91年4 月24日起至清償日止按年
  息5%計算之利息，自無不當得利可言。又被告為系爭確定判決
  所涉國有土地之共同管理人，並無單獨受領清償之權利，原告
  僅向被告中之1 人被告國家通訊傳播委員會為清償，經被告國
  家通訊傳播委員會函覆後，原告仍僅向被告中華郵政公司為之
  ，不生合法提出之效力。再系爭確定判決判命原告給付之金額
  ，係屬同一債權，乃基於同一事實所生不當得利，僅分就已到
  期及未到期部分為不同表示而已，並非數宗不同債權。另原告
  於97年7 月11日給付時，已發生之不當得利金額應包括97年4
  月1 日至97年7 月11日之不當得利，原告並無僅就91年3 月31
  日前之不當得利，為一部清償之權，被告自無受領遲延之情。
  況縱使被告有受領遲延之情，原告當時對於系爭計算表既無異
  議，而依該表所列金額繳付法院，則其明知無此項義務卻仍為
  給付，依民法第180 條之規定，不得請求返還，且原告亦未證
  明被告本於該利息利益，更有何所得，所請依法無據。並為抗
  辯聲明：
  (1)原告之訴及假執行之聲請均駁回。
  (2)如受不利之判決，願供擔保聲請宣告免為假執行。
三兩造不爭執事項：
(一)原告前與被告拆屋還地事件，經臺灣基隆地方法院82年度重訴
  字第13號、臺灣高等法院91年度重上字第456 號、最高法院96
  年度臺上字第1681號等判決（即系爭確定判決），判命：(1)原
  告應自基隆市○○區○○段1 小段24地號土地內，如附圖編號
  A 所示面積388 平方公尺之基隆市○○路287 、289 、291 號
  地上建物遷出，將基地返還被告，並給付被告981 萬5048元及
  自91年4 月24日起至清償日止按年息5%計算之利息，並自91年
  4 月1 日起至返還土地日止，按月給付被告72,957元。(2)原告
  應將坐落基隆市○○區○○段1 小段24地號土地內，如附圖編
  號H 所示面積57平方公尺、所示面積10平方公尺之地上建物（
  門牌號碼為基隆市○○路285 巷5 號）、附圖編號J 所示面積
  102 平方公尺、編號S 所示面積19平方公尺之地上建物（即門
  牌號碼基隆市○○路285 巷8 號）、附圖編號K 所示面積54平
  方公尺、編號L 所示面積12平方公尺之地上建物（即基隆市○
  ○路285 巷未編門碑號碼之建物）拆除、自附圖編號Q 所示面
  積63平方公尺之地上建物（即基隆市○○路倒塌宿舍）遷出，
  將基地返還被告，並給付990 萬7837元及自91年4 月24日起至
  清償日止，按年息5%計算之利息，並自91年4 月1 日起至返還
  土地日止，按月給付被告56,034元。嗣被告以系爭確定判決為
  執行名義，向臺灣基隆地方法院民事執行處聲請強制執行（即
  系爭強制執行事件）。其中關於原告應給付被告之金錢債權部
  分，即(1)981 萬5048元及自91年4 月24日起至清償日止按年息
  5%計算之利息，並自91年4 月1 日起至返還土地日止，按月給
  付被告72,957元，與(2)990 萬7837元及自91年4 月24日起至清
  償日止按年息5%計算之利息，並自91年4 月1 日起至返還土地
  日止，按月給付被告56,034元部分，依系爭計算表所示，原告
  至99年9 月30日止應給付之金額為2894萬9444元、利息784 萬
  592 元、執行費64萬4671元，合計3743萬4707元，業經原告於
  99年9 月30日如數清償等情，除為兩造不爭執外，並有上述判
  決書影本、系爭計算表、支票影本等在卷可憑（見本院卷第10
  至80頁），堪認屬實。
(二)原告就上開981 萬5048元及自91年4 月24日起至清償日止按年
  息5%計算之利息部分（即系爭債務），自行計算91年4 月24日
  起至97年6 月25日之利息為303 萬4470元，與981 萬5048元加
  總後，由原告李哲清簽發面額1284萬9518元，發票日97年6 月
  25日，支票號碼CL0000000 ，受款人為交通部電信總局，付款
  人為彰化商業銀行東基隆分行之支票1 紙，於97年6 月25日寄
  予被告國家通訊傳播委員會，旋遭退回。原告將上開支票之受
  款人變更為被告中華郵政公司後，又於97年7 月11日寄予被告
  中華郵政公司，亦遭被告中華郵政公司退回等情，除為兩造不
  爭執外，並有存證信函及支票影本、被告國家通訊傳播委員會
  97年7 月7 日通傳秘字第09700219100 號函、被告中華郵政公
  司97年8 月7 日產字第0971101663號函等在卷可憑（見本院卷
  第81至92頁），亦堪認定。
四兩造爭執要點及本院之判斷：原告主張被告拒絕受領原告已提
  出之給付，應負遲延責任，原告毋庸支付系爭利息，被告於99
  年9 月30日受領系爭利息即屬無法律上原因，請求被告返還此
  部分不當得利。被告則以其受領系爭利息係基於系爭強制執行
  事件執行之結果，非無法律上原因及上情置辯。是本件爭點厥
  為，被告於99年9 月30日受領系爭利息有無法律上原因？
(一)按債權人本於確定判決對於債務人為強制執行而受金錢之支付
  者，該確定判決如未經其後之確定判決予以廢棄，縱令判決內
  容不當，在債務人對於原執行名義之確定判決提起再審之訴予
  以變更前，非無法律之原因而受利益，自無不當得利可言，最
  高法院著有69年臺上字第1142號判例意旨可參。查兩造前因拆
  屋還地事件，經系爭確定判決判命原告除應返還土地予被告外
  ，並應給付被告(1)981 萬5048元及自91年4 月24日起至清償日
  止按年息5%計算之利息，並自91年4 月1 日起至返還土地日止
  ，按月給付被告72,957元。(2)990 萬7837元及自91年4 月24日
  起至清償日止按年息5%計算之利息，並自91年4 月1 日起至返
  還土地日止，按月給付被告56,034元。嗣被告本於系爭確定判
  決向臺灣基隆地方法院民事執行處聲請對原告為強制執行，而
  於99年9 月30日受領上開金錢之支付，是被告受領系爭利息即
  非無法律之原因而受利益，原告依不當得利之法律關係請求被
  告返還系爭利息，自屬無據，不應准許。
(二)次按，債務人非依債務本旨實行提出給付者，不生提出之效力
  ，為民法第235 條所明定，若其應履行之債務曾經判決確定者
  ，給付之提出尤須與判決本旨相符，否則債權人拒絕受領，仍
  不負遲延責任，最高法院著有71年度臺上字第433 號判決意旨
  足憑。經查，原告於97年6 月25日、7 月11日提出之給付均為
  面額1284萬9518元之支票，該項金額僅為系爭確定判決判命原
  告給付之一部，而未包括其餘不當得利及利息在內，原告亦未
  同時返還土地予被告，與系爭確定判決本旨不符，難認原告上
  述給付符合債之本旨，自不生提出之效力，被告拒絕受領，不
  能認為應負受領遲延責任。又債務人因清償債務，而對於債權
  人負擔新債務者，除當事人另有意思表示外，若新債務不履行
  時，其舊債務仍不消滅，民法第320 條定有明文，而票據之授
  受，原則上僅有確保之作用，必待票據兌現，債權人之債權始
  獲清償，是債權人對於債務人提出票據作為給付方式，自有拒
  絕之權，是被告將原告寄送之支票退回，而拒絕受領，核屬有
  據，原告主張被告應負受領遲延責任，即無理由。況債權人拒
  絕受領或不能受領而應負遲延責任時，債務人所負債務仍屬存
  在，僅其責任減輕，縱使債務人於遲延期間無須支付利息（民
  法第238 條），亦僅債務人之抗辯事由而已，原告依不當得利
  之法律關係請求被告返還系爭利息，即屬無據。
五綜上所述，原告本於不當得利之法律關係，請求被告返還系爭
  利息，為無理由，應予駁回。又原告之訴既經駁回，其假執行
  之聲請已失其附麗，併予駁回。
六本件事證已臻明確，兩造其餘攻擊防禦方法，及未予援用之證
  據，經本院斟酌後，認均不足以影響本判決之結果，自無逐一
  詳予論駁之必要，附此敘明。
七訴訟費用負擔之依據：民事訴訟法第78條。
中    華    民    國     100   年     4    月     8    日
                  民事第六庭    法  官  邱蓮華
以上正本係照原本作成。
如對本判決上訴，須於判決送達後20日內向本院提出上訴狀。如
委任律師提起上訴者，應一併繳納上訴審裁判費。
中    華    民    國   100    年    4     月    8     日
                                書記官  黃曼琳